臺灣宜蘭地方法院刑事判決
110年度訴字第397號
公  訴  人  臺灣宜蘭地方檢察署檢察官
被      告  許文忠  男  民國00年0月00日生                                  身分證統一編號：Z000000000號


選任辯護人  曾信嘉律師
上列被告因偽造文書案件，經檢察官提起公訴（109年度偵字第2
861號），本院判決如下：
    主  文
甲○○無罪。
    理  由
公訴意旨略以：被告甲○○與告訴人丁○原為夫妻關係（2人業於
  民國109年8月26日經法院調解離婚，並於同年9月4日辦理離婚
  登記）。被告明知未經告訴人之同意或授權，在告訴人不知情
  之情況下，於108年1月12日某時許，至南投縣○里鎮○○街000號
  中華郵政股份有限公司埔里郵局（下稱「埔里郵局」），冒用
  告訴人之名義，投保「郵政簡易人壽常春增額還本保險」，並
  在簡易人壽保險要保書之「被保險人親自簽名」、「要保人親
  自簽名」、「被保險人簽名」、「要保人簽名」、「被保險人
  （立同意書人）簽名」等欄位偽造「丁○」之簽名，及在上揭
  要保書中「中華郵政稅務居住者身分自我證明表格」第3頁「
  簽署」、「姓名」等欄位偽造「丁○」之簽名，在「身分」欄
  位偽填「本人」，復指示不知情之承辦人員陳惠君偽刻「丁○
  」之印章，蓋用在要保書上，以表彰告訴人本人同意投保之意
  ，而偽造上開要保書等之私文書，再將上開偽造之要保書等文
  書交付不知情之承辦人員陳惠君轉交予中華郵政股份有限公司
  之審核保險承辦人員而行使之，足生損害於告訴人及中華郵政
  股份有限公司對於保險業務管理之正確性。因認被告涉犯刑法
  第216條、第210條之行使偽造私文書罪嫌。
按犯罪事實應依證據認定之，無證據不得認定犯罪事實；不能
  證明被告犯罪者或其行為不罰者，應諭知無罪之判決，刑事訴
  訟法第154 條第2 項及第301 條第1 項分別定有明文。次按，
  告訴人之告訴，係以使被告受刑事訴追為目的，是其陳述是否
  與事實相符，仍應調查其他證據以資審認。又按，認定不利於
  被告之事實，須依積極證據，苟積極證據不足為不利於被告事
  實之認定時，即應為有利於被告之認定，更不必有何有利之證
  據；再事實之認定，應憑證據，如未能發現相當證據，或證據
  不足以證明，自不能以推測或擬制之方法，以為裁判基礎。而
  刑事訴訟法上所謂認定犯罪事實之積極證據，係指適合於被告
  犯罪事實之認定之積極證據而言，雖不以直接證據為限，間接
  證據亦包括在內；然而無論直接或間接證據，其為訴訟上之證
  明，須於通常一般之人均不致有所懷疑，而得確信其為真實之
  程度者，始得據為有罪之認定，倘其證明尚未達到此一程度，
  而有合理之懷疑存在時，致使無從形成有罪之確信，根據「罪
  證有疑，利於被告」之證據法則，即不得遽為不利被告之認定
  （最高法院52年台上字第1300號、30年上字第816 號、29年上
  字第3105號、30年上字第1831號、40年台上字第86號及76年台
  上字第4986號判決意旨參照）。
公訴人認被告涉犯行使偽造私文書罪嫌，係以被告之供述、證
  人即告訴人丁○之指訴、證人陳惠君之證述及保險單、郵政簡
  易人壽保險預收第一期保險費相當額送金單（收據）、中華郵
  政股份有限公司簡易人壽保險要保書、稅務居住者身分自我證
  明表格（個人）等文書資為論據。而訊據被告固坦承有於前揭
  時、地，以告訴人之名義投保「郵政簡易人壽常春增額還本保
  險」，並在前開要保書等文書上簽立告訴人「丁○」之姓名，
  另委由陳惠君代刻告訴人之印章，蓋用在前開要保書上，而持
  向中華郵政股份有限公司行使以為告訴人投保，惟堅詞否認有
  何行使偽造私文書犯行，辯稱：因伊長子許○鈞有投保還本保
  險，伊次子許○瀅沒有，經伊與丁○商量後，由伊為許○瀅投保
  儲蓄險，但因許○瀅未成年，需要父母雙方均到場始能為許○瀅
  投保，而於108年1月12日上午，伊至埔里郵局臨櫃辦理時，因
  丁○未到場無法由伊獨立為許○瀅辦理投保，伊經由郵局業務員
  陳惠君介紹稱可將儲蓄險保在伊夫妻名下，日後領回再給小孩
  ，伊始經陳惠君指示，以伊及丁○之名義，各投保一份儲蓄險
  ，故伊係經丁○之同意及授權至郵局臨櫃辦理投保，投保當天
  伊係依郵局人員之指示引導辦理的等語。經查：
㈠被告有於108年1月12日至前址埔里郵局，以告訴人之名義，投
  保「郵政簡易人壽常春增額還本保險」，並在簡易人壽保險要
  保書之「一、基本資料『要保人簽名』」欄、「三、要保人及被
  保險人聲明事項『被保險人親自簽名』、『要保人親自簽名』」欄
  、郵政壽險履行個人資料保護法告知義務書「受告知人簽章『
  被保險人簽名』、『要保人簽名』」欄、「被保險人（立同意書
  人）簽名」欄等欄位簽立「丁○」之簽名，及在「中華郵政稅
  務居住者身分自我證明表格」第3頁「簽署」、「姓名」等欄
  位簽立「丁○」之簽名、在「身分」欄位記載「本人」，另指
  示不知情之承辦人員陳惠君刻印「丁○」之印章後，蓋用在要
  保書「受益人」欄內之修改處，再將前開文書交予郵局承辦人
  員陳惠君以辦理告訴人前開保險之投保等情，業經被告供承，
  並經告訴人指訴及證人陳惠君證述，復有前開簡易人壽保險要
  保書、郵政壽險履行個人資料保護法告知義務書、中華郵政稅
  務居住者身分自我證明表格等件影本附卷為憑（他卷第13至14
  、16至18頁），此部分事實固先堪以認定。
㈡而告訴人丁○自偵查迄本院審理期間，固一再指稱未曾同意被告
  以其名義投保云云，然其於本院審理時，經檢察官詰問：「有
  無同意或授權被告替你保險過？」證人丁○先證稱：「從未。
  」（訴卷第112頁），嗣經本院訊問證人丁○時，證人丁○又改
  稱：於伊與被告婚姻關係存續期間，被告有用伊名字買過儲蓄
  險，當時被告有口頭跟伊說，伊覺得被告想要儲蓄理財是很好
  的，算是同意被告用伊名字購買儲蓄險等語（訴卷第122至123
  頁），是證人即告訴人丁○就是否曾同意被告以其名義投保儲
  蓄險乙節，前後證述不一，已有可議；又告訴人之指訴係以使
  被告受刑事訴追為目的，是其陳述是否與事實相符，仍應調查
  其他證據以資審認，已如前揭說明，自不得遽以告訴人之片面
  且前後不一之證述，為不利於被告事實之認定。
㈢又證人即告訴人與被告之長子許○鈞於本院審理時證稱：伊自己
  有保儲蓄險，當時爸媽討論說因為伊有保這個保險，所以弟弟
  也要保，當時媽媽的精神狀況很不好，所以就說這件事情就交
  給爸爸處理等語（訴卷第126頁），證人丁○於本院審理時亦證
  稱：還在婚姻關係存續期間，被告曾經口頭說要幫小兒子投保
  保險…被告只有說要幫許○瀅保儲蓄險，伊認為投資理財的立意
  是好的，假設被告有這樣的心意及行動是很好的，伊是同意的
  等語（訴卷第116、124頁），堪認告訴人確有同意及授權被告
  為許○瀅投保儲蓄險；惟因許○瀅未成年，被告辯稱需要父母雙
  方都在場才可以為未成年子女投保乙節，核與常情無違；然何
  以嗣被告未以許○瀅名義投保，反係以其本人及告訴人之名義
  分別投保前開保險，被告則以：伊想將該儲蓄保險保在伊夫妻
  名下，日後領回再給小孩，伊與告訴人互為受益人，當天郵局
  之業務員陳惠君告訴伊可以單獨完成這兩份保單…伊沒有這方
  面的專業知識，伊係事後看到相關的規定才知道要保人必須本
  人簽名，郵局也沒有事先告知等語置辯（訴卷第286頁），而
  證人陳惠君於警詢時證稱：伊通常都會拿郵局的宣傳DM給客戶
  看，介紹客戶需要之保險種類，供客戶選擇，選擇完畢後，如
  果確定有要申辦，就以內部規定之方式，輸入客戶身分資料，
  輸入完畢後，再詢問客戶繳費方式，辦理完畢再將資料送至臺
  北審核，審核完畢才算成立…本件業務係伊承辦，伊有向被告
  介紹保險之內容，被告是跟伊保儲蓄型之保險等語（警卷第37
  至38頁），顯見被告確係經郵局承辦人員陳惠君之介紹選擇投
  保本件儲蓄險，雖證人陳惠君復證稱：客戶需要帶身分證、印
  章、存摺，且需要本人親自簽名蓋印，如果本人沒有辦法到場
  的話，是無法成立，一定要本人親自到場簽名，本件伊記得是
  被告抽號碼抽到伊，告訴人有無到場伊不記得了，本件是否被
  告幫告訴人簽名，因為時間太久了，伊沒有印象等語（警卷第
  37至39頁），然本件既係被告臨櫃辦理，被告代告訴人簽立要
  保書乙節，郵局承辦人員自當知悉，嗣郵局又確實受理被告以
  告訴人名義所投保之前開保險，而未以「本人未到場」或「未
  經本人親自簽名」為由拒絕被告之投保，則被告辯稱其係經郵
  局人員指示，而認為其得代理告訴人名義投保乙節，即非無憑
  ，自難遽認被告主觀上有冒告訴人名義偽造文書之犯意。
㈣再參之被告以告訴人名義投保之前開保險，保費係自被告帳戶
  扣款支付，滿期保險金之受益人為告訴人，而生存保險金之受
  益人固係填載被告，然被告辯稱：生存保險金受益人伊是指定
  告訴人，但陳惠君複製伊保單資料，所以寫成伊為受益人，伊
  是跟陳惠君說伊的歸伊，告訴人的歸告訴人，但陳惠君說已經
  完成保單繕打，要求伊日後再變更等語（訴卷第285、286頁）
  ，此核與證人陳惠君於偵查中證述：被告稱告訴人之生存保險
  金要匯到告訴人帳戶，本來伊電腦都輸入被告了，所以請被告
  之後等保單拿到後再申請變更為告訴人，後來因為很忙被告都
  沒來變更等語之情節適相一致；又本件保單之要保人為告訴人
  ，日後若有意變更保單內容，亦僅有告訴人始得為之；再證人
  陳惠君復證稱：本件保險身故理賠金很低，疾病也沒有理賠等
  語（警卷第38頁）；從而，本件既屬儲蓄型保險，而保費係由
  被告支付，滿期及生存保險金之受益人被告則均欲指定告訴人
  ，實難認被告就此保單有何利益可圖，是被告就此保單實無冒
  告訴人名義投保之動機及必要，則被告辯稱：伊因丁○未到場
  無法幫許○瀅辦理保險，伊始經郵局人員指示以丁○名義辦理投
  保乙節，尚非全然無據。
㈤至公訴人認被告於要保書留存自己持用之行動電話門號，顯係
  欲使郵局人員無法查證云云，然本件除告訴人片面指訴未接獲
  郵局之查證外，尚乏證據證明郵局確未向告訴人查證確認；且
  倘確因被告未留存告訴人之聯絡電話致郵局無法查證，郵局亦
  應當為保單無法成立之認定，而非逕予認定告訴人確有授權被
  告；又經被告向中華郵政客服人員詢問保單確認是否為本人承
  保之過程，經客服人員稱：由窗口人員先跟要保人及被保險人
  確認過，必須要保人本人及被保險人本人來親自辦理，之後會
  再以電話跟當事人本人聯絡確認，電話確認係依照金額大約抽
  取百分之25之契約件數來確認等語（見訴卷第183至191頁被告
  與中華郵政客服人員之通話譯文），而證人陳惠君於偵查中則
  證稱：本件係伊疏忽，伊後來業務太忙就沒有跟告訴人聯絡等
  語（偵卷第93頁），是郵局之查證審核過程，為其內部作業程
  序，非被告所得影響及控制，被告實無法一手遮天使郵局不為
  查證或為不實之查證，是本件保單郵局方面或有查證不確實之
  處，然既此非被告所得決定及控制，是公訴人稱被告顯欲使郵
  局人員無法查證云云，應尚非足採。
㈥至本件保單之寄送地址為宜蘭縣○○鎮○○路○段000巷0號乙節，告
  訴人於本院審理時證稱：宜蘭縣○○鎮○○路○段000巷0號為光樺
  幼兒園，目前由丙○○（即被告母親）、乙○○（即被告阿姨）及
  伊2子居住該處，108年間伊大約2週或1週就會從中部回宜蘭探
  望娘家跟婆家的長輩，周末晚上有時伊也會居住該處等語（訴
  卷第113頁），證人乙○○則證稱：伊在光樺幼兒園有收過被告
  或告訴人之私人信件，如果私人信件係掛號方式寄送，伊會代
  收後放在被告與告訴人回來時睡覺用的小客房，電腦的桌子旁
  邊，告訴人等回來就自己處理等語（訴卷第132至133頁）；證
  人丙○○亦證稱：被告一家住埔里時，每年寒暑假或平常假日，
  會帶著告訴人及小孩回來羅東一起住，在光樺幼兒園時，有收
  過寄給被告或告訴人之私人信件，有時係伊收，有時係家人或
  老師代收，收到後會放在房間的電腦旁等語（訴卷第140頁）
  ，核與被告所辯：伊與告訴人平常日都要上班，如果有重要文
  件都會寄到宜蘭縣○○鎮○○路○段000巷0號，這樣隨時都有人收
  等語適相一致；而倘被告確有意藏匿前開保單，大可將之寄至
  他處（如工作地點），更能確保告訴人無法收受該保單，是自
  不得以該保單寄送地址為被告與告訴人假日會回來居住之處所
  ，遽認被告有隱匿該保單之意圖；況告訴人係自行於前址房間
  衣櫥內發現前開保單，該保單當時係與告訴人自行保管之其個
  人與其子之其他保單同放一處，此為告訴人所自陳，則被告辯
  稱：該保單係由告訴人所保管乙情，非全然無據，告訴人雖指
  稱：該保單可能係被告之母無意間將之放在衣櫥云云，然此僅
  係告訴人片面之詞，且倘該保單係被告母親所保管，並有意對
  告訴人隱匿，被告母親自當小心謹慎保管，豈有將之與告訴人
  個人保管之保單同放一處使告訴人發現之理，是告訴人前開所
  陳，尚不足採；從而，前開保單之寄送地址為羅東，而非告訴
  人當時居住之埔里住處乙節，仍無法執為不利於被告事實之認
  定。
綜上，公訴意旨認被告涉犯偽造文書罪嫌所憑之證據，仍存有
  合理之懷疑，尚未達於通常一般之人均不致有所懷疑，而得確
  信其為真實之程度，本院無從形成被告有罪之確信，根據「罪
  證有疑，利於被告」之證據法則，即不能證明被告犯罪，參諸
  前揭說明，依法自應為無罪判決之諭知。
據上論斷，應依刑事訴訟法第301條第1項，判決如主文。
本案經檢察官郭欣怡提起公訴，檢察官林禹宏到庭執行職務。
中　　華　　民　　國　　111 　年　　3 　　月　　1 　　日
 　　　　　　　　刑事第四庭  審判長法　官　林惠玲
                                   法  官  楊心希
                                   法  官  陳錦雯
以上正本證明與原本無異。
如不服本判決應於收受送達後二十日內向本院提出上訴書狀，並
應敘述具體理由；其未敘述上訴理由者，應於上訴期間屆滿後二
十日內向本院補提理由書(均須按他造當事人之人數附繕本)「切
勿逕送上級法院」。
                                   書記官  陳建宇
中　　華　　民　　國　　111 　年　　3 　　月　　1 　　日